【裁判字號】    96,家訴,74
【裁判日期】    971223
【裁判案由】    分配剩餘財產
【裁判全文】
臺灣臺北地方法院民事判決              96年度家訴字第74號
原      告  甲○○
訴訟代理人  陳石山律師
            游涵歆律師
被      告  乙○○
訴訟代理人  黃顯凱律師
上列當事人間請求分配剩餘財產事件，本院於97年12月9 日言詞
辯論終結，判決如下：
    主      文
原告之訴及假執行之聲請均駁回。
訴訟費用由原告負擔。
    事實及理由
一、本件原告起訴時聲明求為判決被告應給付原告新台幣（下同
    ）310 萬元及自起訴狀繕本送達翌日起至清償日止按週年利
    率5%計算之利息，嗣減縮聲明為被告應給付原告218 萬零
    783 元及自同上期間之法定遲延利息，係減縮應受判決事項
    之聲明，符合民事訴訟法第255 條第1 項第3 款之規定，應
    予准許，合先敘明。
二、原告主張略以：
（一）兩造於民國66年間結婚，被告於94年7 月29日提起離婚訴
      訟，經本院以94年度婚字第816 號判決兩造離婚確定，因
      兩造於婚姻關係存續期間，未訂定夫妻財產制契約，依法
      應以法定財產制為夫妻財產制，爰訴請平均分配剩餘財產
      ，而兩造現存之婚後財產，其價值計算，以被告提起離婚
      訴訟時即94年7 月29日（以下簡稱基準日）為準。
（二）原告婚後財產僅有營業用小客車（車牌號碼：7819-LA ，
      下稱系爭汽車）一台，係於90年間購入，於基準日車齡4
      年，依行政院公布之「固定資產耐用年數表」（台86 財
      字第52053 號令修正發布）及「固定資產折舊率表」（台
      45財字第4180號修正發布），採定率遞減法計算其折舊，
      即該車耐用年限核定為5 年，依每年折舊率千分之369 計
      算，車齡4 年時其價值為104,632 元，扣除婚後債務
      616,439 元後，剩餘財產價值為0。
（三）被告婚後財產為台北縣新店市○○里○○鄰○○○街94 號
      房屋全部及基地持分（下稱系爭房地），於基準日價值有
      882 萬元，扣除婚後負債4,458,433 元後，剩餘財產價值
      為4,361,567 元，此為兩造剩餘財產之差額，應由兩造平
      均分配。並聲明：被告應給付原告218 萬783 元及自起訴
      狀繕本送達翌日起至清償日止按年利率5%計算之利息等語
      ，及以供擔保為條件之假執行宣告
（四）對被告抗辯之陳述：
   1、兩造婚後先後購買三棟房屋係共同出資所購，原告婚後每
      月將大部分薪資交付被告統一管理家庭開銷，故房屋貸款
      均以被告名義繳納，兩造判決離婚後，原告遭被告逐出家
      門，多數私人物品及購屋文件不及攜出，故原告無從說明
      購屋日期金額等細節。又兩造購買系爭房地時，被告於88
      年1 月20日向合作金庫申請房屋貸款，由原告簽名擔任連
      帶保證人，當時被告年薪40萬元，原告年薪70萬元，被告
      平均每月薪資僅3 萬元，若原告未提供家庭生活費用，被
      告如何能負擔每月房貸。
   2、原告嚴正否認婚後有打麻將、吃喝玩樂、帶小姐出遊等情
      事。又兩造於結婚初期於星期天擺地攤所賣之衣服，係原
      告舅舅開設信隆企業股份有限公司（下稱信隆公司）所提
      供庫存貨套裝，由原告開車載送衣物至新店市○○路仁愛
      市場附近騎樓或永和市○○路永和市場，兩造上午在永和
      一同擺攤賣完衣服後，一同前往被告娘家用午餐，被告稱
      獨力擺攤並非事實。
   3、原告於69年11月5 日自軍中退伍，當時所領退休金全數交
      付被告，被告拿回娘家未用於家庭生活，今卻誣指原告買
      車花光退休金。又原告退伍後，先後到信隆公司擔任司機
      、倉管等工作，嗣轉到友蒞貿易有限公司（下稱友蒞公司
      ）負責驗貨，於友蒞公司結束營業後，再到千愛服裝有限
      公司（下稱千愛公司）擔任倉管工作，千愛公司營運不良
      於86年解散，原告在千愛公司解散前，先於85年3 月25
      日離職開始租車經營計程車業務維生。當初原告於友蒞公
      司任職期間，每月收入4 萬以上，至少提供每月3 萬元給
      被告家用，直至92年起，因脊椎病痛，無法長時開車，收
      入大幅降低，為支付家用及汽車油資，耗盡積蓄，致積欠
      卡債，需向胞妹借款清償，自93年10月起才無法負擔每月
      3 萬元家庭生活費用。
   4、被告婚後沈迷股市交易，售屋所得幾乎全數投入股市，一
      度在股市中獲得鉅額利潤，遂辭去工作賦閒在家，於股市
      大跌後，幾乎賠光售屋款項，甚至曾經要求原告向當時任
      職之友蒞公司借款40萬元，該筆借款由原告資遣費中償還
      20萬元，尚欠20萬元迄今未還。而兩造所購第二棟房屋出
      售得款1130萬元進入被告帳戶，今卻負債4,458,433 元，
      被告婚後以融資方式從事買賣股票，造成家庭經濟重大損
      失，被告始為浪費家庭財產之人。兩造婚後，被告極少下
      廚，原告從事大部分家務勞動包括打掃、洗衣服、整理家
      園等，對家庭有相當貢獻。
三、被告抗辯略以：
（一）原告於起訴之初自承系爭汽車剩餘價值30萬元，否認原告
      婚後負債有616,439 元，原告婚後剩餘財產價值應有30萬
      元。
（二）原告胞妹李凱莉所有門牌號碼為台北縣新店市○○里○○鄰
      ○○○街92號（下稱鄰屋）與系爭房地相鄰，鄰屋坪數較
      系爭房屋大4 坪，於93年間以715 萬元出售，成交日距基
      準日不到一年，系爭房地價值應比照鄰屋成交價以700 萬
      元計算。
（三）平均分配兩造剩餘財產差額顯失公平，請求免除原告之分
      配額，理由如下：
   1、原告對購置系爭房屋並無貢獻：兩造於66年八月間結婚時
      係向朋友分租房屋居住，原告有打麻將習慣，經常吃喝玩
      樂，將薪水輸光花光。被告為求生活安定及期待原告有所
      改變，拼命賺錢想買房子，於69年間除任職航空貨運擔任
      會計需每天加班外，星期天還到市場擺地攤賣衣服，被告
      需一大早揹一麻袋衣物到市場擺攤，原告從無幫忙扛過衣
      服。
   2、有關購屋經過情形如下：(1)被告於70年間訂購第一棟房屋
      ，為預售屋，門牌號碼為台北市○○○路○ 段170 巷56號
      7 樓，總價177 萬元，三年後交屋，被告於74年1 月14日
      取得該屋所有權，嗣於78年12月11日以600 多萬元售出。
      (2)被告於75年間訂購第二棟房屋，亦為預售屋，門牌號碼
      為台北市○○○路○ 段170 巷41號8 樓，總價532 萬元，
      價金由第一棟房屋售屋款支付，78年交屋後全家入住，嗣
      於80年2 月25日以1,130 萬元售出，除350 萬元提撥作為
      第三棟房屋自備款外，另有部分充作日常生活開銷，其餘
      則由被告投資股市虧損殆盡。(3)系爭房屋是被告所購之第
      三棟房屋，自備款350 萬元是由第二棟房屋之售屋款撥付
      ，差額由被告向銀行借款按月攤還本息迄今。原告未曾參
      與購屋過程，亦未支付分文購屋款項，豈能要求分配財產
      。
   3、原告對家庭毫無貢獻：兩造結婚時，原告為職業軍人，婚
      後第一星期就開始打麻將，薪水幾乎都輸光花光。68 年9
      月次子出生，被告在娘家坐月子，原告竟跟別人跳舞，鮮
      少探望被告。原告於69年間自軍中退伍，10年役退伍金額
      不多，買車花光未留分文。原告退伍後工作不穩定，曾經
      到紡織廠工作，卻經常吃喝玩樂，跑酒店、跳舞、打麻將
      ，將薪水花光，不負擔家計，家庭生活費用，均由被告負
      擔，原告對家庭毫無貢獻。
   4、兩造離婚係因原告長期對被告施暴所造成：原告於兩造結
      婚後，不負擔家庭生活費用，又多次將被告毆打成傷，有
      驗傷單部分，即有82年元月1 日、84年3 月27日、84年3
      月29日、94年4 月22日等多次，原告於84年及95 年 間，
      分別經本刑事庭判決原告傷害罪成立。被告長期受原告暴
      力相向，兩造經判決離婚，被告為無過失之一方，得向原
      告請求精神上之損害賠償，被告遭原告毆打，所受痛若難
      以金錢計算，估以每年10萬元計算，結婚29年，被告應可
      請求精神痛苦290 萬元，以此主張抵銷，原告應不得向被
      告請求分配剩餘財產。
（四）並聲明：如主文所示。
四、本院判斷
（一）兩造前於66年8 月14日結婚，嗣被告於94年7 月29日向本
      院訴請離婚，獲勝訴判決確定。兩造於婚姻關係存續期間
      ，未訂定夫妻財產制契約，應以法定財產制為夫妻財產制
      ，兩造婚後財產價值，以94年7 月29日為準之事實，為兩
      造所不爭執，並有戶籍謄本及本院94年度婚字第816 號民
      事判決等件影本附卷可憑，堪認屬實，合先敘明。
（二）兩造剩餘財產部分：兩造對婚婚後財產僅有系爭汽車及系
      爭房地不爭執，惟於價值數額爭論不休，本院核定財產價
      值如下：
   1、原告所有系爭汽車價值為104,632 元。
      理由：原告於90年間購買系爭汽車經營計程車生意，至基
      準日時車齡為4 年，一般情形營業用小客車較諸自用小客
      車，其折舊率應明顯偏高，加上各駕駛人開車習慣、有無
      定期保養維修及是否曾經車禍受損等，狀況千差萬別，不
      一而足，於經營計程車業使用4 年後，其剩餘價值誠難估
      計，兩造先後提出6 萬元、30萬元、50萬元等估價數額，
      相差懸殊，亦乏公信。本院認為行政院公布之「固定資產
      耐用年數表」 (台86財字第52053 號令修正發布)及 「固
      定資產折舊率表」（台45財字第4180號令修正發布)， 採
      定率遞減法計算系爭汽車折舊，堪認公正客觀，依系爭汽
      車耐用年限為五年，每年折舊率為千分之369 之標準估算
      ，系爭汽車於基準日之價值應為104,632 元。
   2、被告所有系爭房地價值為700 萬元。
      理由：原告胞妹李凱利所有之鄰屋與系爭房屋緊緊相鄰，
      較系爭房屋坪數大4 坪，於93年間以715 萬元出售，為兩
      造所不爭執，本院審酌系爭房屋與鄰屋之坐落地點、房屋
      年數、樓層、坪數、住家環境及生活機能都相當，鄰屋成
      交日距基準日不到一年，房地產價格未有重大變化，以鄰
      屋成交價核定系爭房屋價值應屬合理，爰核定系爭房地價
      值為700 萬元。
（三）兩造之婚後債務：
   1、原告婚後負債有616,439 元。
      理由：原告主張伊長期向胞妹李凱利借款支應家庭生活費
      用，婚後負債尚有616,439 元迄未清償，借款經過情形為
      ：(1)92年4 月16日李凱利自萬通商業銀行提領580,000 元
      ，其中153, 178元貸與原告償還原告對中國信託商業銀行
      部分欠款，(2)原告尚積欠中國信託商業銀行卡債224,665
      元，(3)原告於90年間購買系爭汽車分期付款，曾向李凱利
      借款支付12期，每期19,883 元 ，共計238,596 元等。被
      告否認上開事實，並辯稱：(1)依原告所提出之李凱利萬通
      銀行存摺影本，記錄李凱利於94年4 月16日提領金額58萬
      元，其旁另註記「還小姊395,000 元」字樣，不能證明李
      凱利將153,178 元借予原告。(2)原告積欠中國信託商業銀
      行卡債224,665 元之繳費通知單，繳款截止日為94年7 月
      5 日，不能證明原告於同月29日基準日當天，仍有該筆負
      債。(3)原告於90年間以三年分期付款方式購買系爭汽車，
      前二年原告要求被告代繳分期金額，再以現金返還被告，
      第三年則由原告胞妹李凱利代繳分期金額，原告再以現金
      返還，原告經營計程車之收入並未給付家庭生活費用，足
      見由李凱利代繳分期付款，原告應已清償完畢。原告提出
      之李凱利華南銀行92年11月10日至93年11月10日語音轉帳
      資料，不能證明原告積欠李凱利債務未償等語。經查：(1)
      原告所提出《原證十一》李凱利萬通商銀綜合存款存褶節
      影本記錄「92年4 月16日」該帳戶有一筆支出金額為
      580,000 ，旁註「還小姊395 ,000 」 及「-185,000 」
      字樣，又《原證十二》中國信託商銀92年4 月份白金卡消
      費明細暨收費收執表正反面記錄同日（92年4 月16 日）
      原告繳款153,178 元，以清償卡債，經互核相符，堪認原
      告主張伊曾向李凱利借款153,178 元償債之事實為真實。
      (2)原告所提出之《原證十三》中國信託商銀94年6 月份白
      金卡消費明細暨收費收執表記錄「帳單日為94年6 月19
      日、繳款截止日為94年7 月5 日，上期帳單金額為235,
      105 元，上期繳款金額10,000元，循環利息為4134元，本
      期應繳金額為229,239 元, 最低應繳金額為8,000 元」，
      而《原證十四》中國信託商銀7 月份白金卡消費明細暨收
      費收執表，記載原告於94年7 月5 日繳款8000元，加上循
      環利息3426元，截至94年8 月5 日為止，該期應繳金額為
      224,665 元等情，堪認原告主張伊於基準日時，尚積欠中
      國信託商銀卡債224,665 元之事實為真實。(3)兩造對於李
      凱利代原告支付購車分期款12期、每期金額19,883元之事
      實均不爭執，惟原告主張尚未返還李凱利代墊款，被告則
      辯稱原告已經清償完畢，則被告自應就清償之積極事實，
      負舉證責任，被告迄未舉證，所辯不足採信，堪信原告主
      張伊尚積欠李凱利購車款238,596 元為真實。綜上，原告
      主張伊婚後負債金額(1)(2)(3)合計為616,439 元迄未清償，
      堪信真實。
   2、被告婚後負債餘額為4,458,433 元。
      理由：原告對於被告婚後負債數額不爭執，堪認為真實。
（四）兩造剩餘財產之差額為2,541,567 元。
   1、原告現存財產系爭汽車價值為104,632 元，扣除負債616,
      439 元，其剩餘財產價值為0 。
   2、被告方面：
    (1)按法定財產制關係消滅時，夫或妻現存之婚後財產，扣除
      婚姻關係存續所負債務後，如有剩餘，其雙方剩餘財產之
      差額，應平均分配；但因繼承或其他無償取得之財產或慰
      撫金，不在此限，此為民法第1030條之1 第1 項定有明文
      。而有關「婚前財產與婚後財產」，民法親屬編施行法第
      6-2 條規定：「中華民國九十一年民法親屬編修正前適用
      聯合財產制之夫妻，其特有財產或結婚時之原有財產，於
      修正施行後視為夫妻或妻之婚前財產；婚姻關係存續中取
      得之原有財產，於修正施行後視為夫或妻之婚後財產。」
    (2)查被告主張系爭房地之購買流程為：伊於74年6 月5 日以
      前購買第一棟房屋，價金170 餘萬元，於78年12月11日售
      出得款600 多萬元，第二棟房屋係於75年間訂購，總價
      532 萬，金額由第一棟房子售價支付，嗣於80年2 月25日
      賣出，得款1130萬，系爭房地是被告所購第三棟房屋，自
      備款350 萬元係由第二棟房屋售價撥付等情，此為原告所
      不爭執，堪信為真實。而系爭房屋係被告於80年間向太平
      洋建設公司購買之預售屋，因遲延開工及交屋，雙方以存
      證信函交涉4 年後，於於84年12月間和解，88年2 月4 日
      系爭房地所有權始移轉至被告名下，自備款部分在84年以
      前即由被告繳清，有《被證十一號》合作金庫入戶電匯回
      條可證，堪信為真實。被告係於88年2 月4 日取得系爭房
      地所有權，係婚姻關係存續中取得之原有財產，上開說明
      ，應視為被告之婚後財產，被告婚後財產價值以700 萬元
      計，扣除婚後負債4,458,433 元，其剩餘財產價值應為
      2,541,567 元，因原告婚後財產價為為0 ，故此為兩造剩
      餘財產之差額。
（五）平均分配兩造剩餘財產之差額，是否顯失公平?
   1、按聯合財產關係消滅時，夫或妻於婚姻關係存續中取得而
      現存之原有財產，扣除繼承或其他無償取得之財產及婚姻
      關係存續中所負債務後，如有剩餘，其雙方剩餘財產之差
      額，應平均分配，惟其平均分配顯失公平者，法院得酌減
      或免除其分配金額，此為民法第1030條之1 第1 項、第2
      項定有明文。其立法理由謂：聯合財產關係消滅時，以夫
      妻雙方剩餘財產之差額，平均分配，方為公平，亦所以貫
      徹男女平等之原則，例如夫在外工作或經營企業，妻在家
      操持家務、教養子女，備極辛勞，使夫得無內顧之憂，專
      心發展事業，其因此所增加之財產，不能不歸功於妻子之
      協力，則其剩餘財產，除因繼承或其他無償取得者外，妻
      自應有平均分配之權利，反之，夫妻易地而處，亦然。惟
      夫妻之一方有不務正業，或浪費成習等情事，於財產之增
      加並無貢獻，自不能使之坐享其成，獲得非分之利益。此
      際如平均分配，顯失公平，法院得調整或免除分配額。（
      最高法院85年度重家上字第5 號判決意旨參照）。簡言之
      ，夫妻分配剩餘財產之制度，旨在貫徹男女平等之原則，
      肯定傳統婚姻，妻在家操持家務、教養子女，備極辛勞，
      使夫無內顧之憂，得以專心在外工作、發展事業，夫所增
      加之財富理應歸功於妻之協力，反之亦然，故於聯合財產
      消滅時，夫妻應平均分配剩餘財產之差額；惟夫妻之一方
      不事生產、浪費成習，於聯合財產增加並無貢獻，猶許平
      均分配剩餘財產，即無異鼓勵坐享其成，反失公平。
   2、經查：
   (1) 兩造均主張自己有承擔家庭勞務之事實，依通常狀況同財
      共居共同分擔家事勞動，屬自然正常生活方式，堪信為真
      實。而兩造互控對方浪費家庭財務乙節，則未見舉證，所
      述均不足採信。
   (2) 被告主張原告婚後對家庭毫無責任，動輒不時對被告施以
      暴力拳打腳踢外，生活開銷及子女教育扶養費用全部由被
      告一人負擔，被告常需向外多方等措借貸始得勉強應付，
      被告為全家有一棲身之所，以向親友及銀行借貸方式購屋
      被告未曾得到原告協助，還得無時無刻擔驚受怕忍受原告
      突如其來的拳打腳踢等情。查兩造婚後相處不睦，經常發
      生口語及肢體衝突，原告曾於84年3 月27日在兩造當時住
      處持檯燈毆打被告，同年月29日又因細故爭執，以螺絲起
      子丟擲被告，曾經本院以84年度易字第3811號判決被告犯
      連續傷害罪確定。又兩造於94年4 月22日凌晨2 時許，復
      因原告將狗帶進屋內及未給付家庭生活費等事故，發生爭
      執，原告徒手毆打被告，造成被告受有頭部挫傷浮重、右
      臂挫傷及右大腿肯側挫傷瘀腫等傷害，被告以床邊相框反
      擊，並大聲向隔壁房間兒子李佳駿之女友張聖琴呼救，經
      張聖琴通知在地下室之李佳駿上樓處理，案經被告提起告
      訴，經本院以95年度易字第157 號判決被告犯傷害罪確定
      ，此有刑事判決影本在卷可憑，並經本院調閱本院94年度
      家護字第212 、213 號通常保護令卷宗，堪認原告確有婚
      姻暴力情事。
    (3)有關兩造離婚之原因事實，除被告主張原告不給付家庭生
      活費用外，又多次將被告毆打成傷，有驗傷單部分，即有
      82 年 元月1 日、84年3 月27日、84年3 月29日、94年4
      月22日等多次，其中原告於84年及95年間，分別經本院刑
      事庭判決有罪，兩造婚姻發生破綻，係可歸責於原告之事
      由所致，上開事實，亦經本院調閱本院94年度婚字第816
      號卷宗，堪認原告應就兩造離婚乙事負其責任。
   3、本院審酌兩造婚後相處狀況、離婚原因事實、系爭房地購
      買經過，及被告尚有數百萬元房屋貸款本息待償負擔沈重
      等一切情狀，認為兩造平均分配剩餘財產價值之差額，顯
      失公平，應免除原告之分配額。
（六）綜上所述，本件原告之訴為無理由，應予駁回。
（七）本件事證已臻明確，兩造其餘主張陳述及所提之證據，均
      毋庸再予審酌，附此敘明。
（八）原告既受敗訴判決，其假執行之聲請，失所依據，應併予
      駁回。
（九）訴訟費用負擔之依據：依民事訴訟法第78條。
中    華    民    國    97    年    12    月    23    日
                      家事法庭法  官    徐麗瑩
上正本係照原本作成。
如對本判決上訴須於判決送達後20日內向本院提出上訴狀。
中    華    民    國    97    年    12    月    23    日
                                書記官  黃世昌


司法院資訊處製作；財團法人民間司法改革基金會備份。
